【裁判字號】    95,上,290
【裁判日期】    951025
【裁判案由】    侵權行為損害賠償
【裁判全文】
臺灣高等法院臺中分院民事判決           95年度上字第290號
上  訴  人
即原審原告  乙○○
訴訟代理人  己○○
上  訴  人
即原審原告  甲○○原名簡君佑.
被  上訴人
即原審原告  丙○○
訴訟代理人  己○○
上  訴  人
即原審被告  丁○○
被  上訴人
即原審被告  戊○○
上列當事人間侵權行為損害賠償事件，上訴人對於中華民國95年
6月8日臺灣苗栗地方法院93年度訴字第425號第一審判決提起上
訴，本院於民國95年10月11日辯論終結，玆判決如下：
        主      文
上訴人乙○○、甲○○、丁○○之上訴均駁回。
第二審訴訟費用由上訴人乙○○、甲○○、丁○○各自負擔。
        事實及理由
一、被上訴人戊○○經合法通知，未於言詞辯論期日到場，經核
    並無民事訴訟法第三百八十六條所列各款情形，爰依對造之
    聲請，由其一造辯論而為判決，合先敘明。
二、上訴人即原審原告乙○○、甲○○（原名簡君佑）、被上訴
    人即原審原告丙○○主張：被上訴人即原審被告戊○○、上
    訴人即原審被告丁○○於民國（下同）91年8月29日下午2時
    許，夥同姓名年籍不詳的成年男子約11、12位，分乘丁○○
    所有車牌號碼LY-4016號紅色箱型車及不詳車牌號碼之淺綠
    色自用小客車，返回在苗栗縣公館鄉北河村5鄰43之1號丁○
    ○住處旁，分別持木棍、鐵管或石頭，或以拳打腳踢之方式
    ，共同毆打乙○○、甲○○（即簡君佑）及丙○○，造成乙
    ○○左上額挫傷、左耳後挫傷、右上肢多處瘀青、雙手指擦
    傷及背部瘀青等傷害，甲○○受有右手第4、第5掌骨骨折、
    頭皮撕裂傷、左手前臂肌肉挫傷、前額撞傷等傷害，丙○○
    受有左肩、左背2處瘀血腫等傷害，經台灣苗栗地方法院刑
    事庭判處罪刑在案，乙○○、甲○○、丙○○因而受有醫藥
    費損害新台幣（下同）1萬1910元（乙○○部分）、4萬3074
    元（甲○○部分）、3410元（丙○○部分）；減少勞動能力
    損害9萬元（乙○○部分）、64萬元（甲○○部分）及非財
    產上損害（精神慰藉金）80萬元（乙○○部分）、50萬元（
    甲○○部分）、50萬元（丙○○部分）等情，爰依侵權行為
    之法律關係，求為命：丁○○、戊○○連帶給付乙○○90萬
    1910元、甲○○118萬3074元、丙○○50萬3410元，及自起
    訴狀繕本送達翌日起算法定遲延利息之判決（原審判決命丁
    ○○、戊○○連帶給付乙○○31萬1910元、甲○○37萬2674
    元、丙○○8萬3410元及法定遲延利息，乙○○、甲○○、
    丁○○就其敗訴部分上訴，丙○○、戊○○就其敗訴部分則
    未據聲明不服）。
三、上訴人即原審被告丁○○則以：其並未參予毆打乙○○、甲
    ○○、丙○○等人，而乙○○、甲○○應提出扣繳憑單、營
    利事業所得稅及勞保資料，證明確有工作及經營豬肉攤生意
    之事實，否則乙○○所述經營豬肉攤生意，及甲○○每月薪
    資2萬7000元，即有不實，又乙○○、甲○○、丙○○請求
    之慰藉金過高等語，資為抗辯。
四、乙○○、甲○○、丙○○主張戊○○、丁○○如何夥同多位
    成年男子，於上開時間、地點，分別持木棍、鐵管或石頭，
    或以拳打腳踢之方式，共同毆打乙○○、甲○○及丙○○，
    造成乙○○、甲○○、丙○○受有前述之傷害等事實，經戊
    ○○於刑事事件審理時坦承於上開時間、地點持磚頭毆打乙
    ○○、甲○○成傷等語，並據證人己○○、賴品衡於刑事案
    證述明確在卷，且有診斷證明書、現場照片、殘障手冊附刑
    事卷可憑，而戊○○、丁○○因本件經台灣苗栗地方法院93
    年度苗簡字第15號刑事簡易判決、93年度簡上字第81號判決
    判處傷害罪刑確定在案，有各該判決書附卷可稽，並經本院
    調取該刑事案偵審全卷查明屬實，自堪信為真實。
五、丁○○雖否認毆打乙○○、甲○○、丙○○等語，並舉證人
    邱玉松證明其未參與毆打乙○○、甲○○、丙○○等人。惟
    查，經本院隔離訊問，丁○○稱事發當日邱玉松看到其於下
    午2點駕車離開等語，邱玉松證稱事發當日其均未看到丁○
    ○等語，顯不相同，邱玉松之證詞，即有不實，難以採取。
    又己○○於上開刑事案證述丁○○當日持像鐵棍之類之物品
    ，並下車喊打等語，並有證人賴品衡於刑事案證述案發時，
    發現1台廂型車，1台小客車停在現場，且有10餘人打成一團
    ，有人持木棍、石頭毆打，乙○○、甲○○、丙○○均被毆
    受傷，毆打乙○○、甲○○、丙○○之人，於毆打後乘上述
    2 台車輛離去等語，參以丁○○於警訊時坦承案發時間身處
    案發地點附近，戊○○於警訊時坦承案發時由丁○○駕車返
    回上開案發地點等語，足認丁○○確共同傷害乙○○、甲○
    ○、丙○○無訛，丁○○否認未共同施暴云云，委不足採。
六、按因故意或過失不法侵害他人之權利者，負損害賠償責任；
    又不法侵害他人之身體或健康者，對於被害人因此喪失或減
    少勞動能力或增加生活上之需要時，應負損害賠償責任；不
    法侵害他人之身體、健康者，被害人雖非財產上之損害，亦
    得請求賠償相當之金額，民法第一百八十四條第一項前段、
    第一百九十三條第一項、第一百九十五條第一項分別定有明
    定。查戊○○、丁○○故意傷害乙○○、甲○○、丙○○身
    體等事實，已如前述，依上開規定，戊○○、丁○○自應連
    帶負損害賠償責任。茲就乙○○、甲○○、丙○○請求賠償
    之項目及金額，分述如下：
  (一)醫療費用：
    乙○○、甲○○、丙○○為戊○○、丁○○毆打受傷後至行
    政院衛生署苗栗醫院（下稱苗栗醫院）醫治，乙○○支出醫
    藥費1萬1910元；甲○○支出醫藥費4萬3074元；丙○○支出
    醫藥費3410元，均有醫療收據在卷可稽，核屬必要性之醫療
    費用，乙○○、甲○○、丙○○各該醫藥費之請求，應予准
    許。
  (二)減少勞動能力之損害：
  (1)乙○○自91年8月29日至苗栗醫院急診並辦理住院治療，迄
    同年月31日出院等情，有苗栗醫院94年2月18日函附卷可稽
    。又乙○○平日以經營豬肉攤維生，受傷後在家修養期間，
    委請陳葉春妹代為經營豬肉攤生意約25、6日（每週一休息
    ），所得盈餘交予陳葉春妹作為工作報酬，每日盈餘收入為
    1000餘元至3000元不等，陳葉春妹總計約收入4、5萬元等情
    ，業據證人陳葉春妹結證明確在卷。而一般市場交易價格估
    算，1隻豬全部賣完約可賺2500元左右，乙○○僅於年節過
    後或每週一休息等語，亦據證人羅文修結證明確在卷，乙○
    ○確經營豬肉攤維生無訛。丁○○以其未提出營利事業所得
    稅申報資料，而否認乙○○經營豬肉攤維生，即不足取。本
    院審酌證人陳葉春妹、羅文修之證詞，並參酌乙○○受有上
    述之傷害，且自91年8月29日至苗栗醫院住院治療3日，其外
    傷及內傷之痊癒，當需相當之時日，非短期內可完全復原，
    是乙○○因傷停業而受之薪資損失，以每日2000元、共營業
    25日估算，當屬合理，乙○○請求減少勞動能力之損失為5
    萬元部分，為有理由，應予准許，逾此部分之請求，則無理
    由。
  (2)甲○○受有上述之傷害，案發時亦有腦震盪伴有暫時性意識
    喪失，自91年8月29日至苗栗醫院住院治療，且因左手掌有
    閉鎖性骨折而於該日行骨內固定手術，至同年9月3日出院，
    共住院6天，嗣於同年10月10日行骨內固定器拔除手術，並
    於同年9月5日、12日、26日、10月10日、14日、21日、92
    年12月4日回該院之骨科門診治療7次，此有苗栗醫院之診斷
    證明書、醫療收據及94年2月18日函等件附卷可稽，足見甲
    ○○之傷害甚屬嚴重，需自91年8月29日持續看診至92年12
    月4日為止，工作能力自非短期間得以完全回復。甲○○本
    任職於名迪禮場企業，搭蓋婚喪喜慶之出租棚架，按日計酬
    ，日薪約為2000元，自91年8月29日受傷後而無法工作等情
    ，有就職證明書在卷可憑，以證人即名迪禮場企業負責人之
    子傅聖及同在名迪禮場企業工作之劉乾明之妻潘秀玉證述
    每月工作10餘日至20日，及每日工資約1200元至2000元不等
    ，可認甲○○每月平均工作15日，每日工資以1800元計算，
    其平均工資約為每月2萬7000元。上述甲○○住院及手術治
    療6日，遲至91年10月10日行骨內固定器拔除手術，尚需數
    日之復原期間，自91年8月29日至同年10月28日之2個月期間
    ，甲○○之工作能力應屬完全喪失，至於嗣後陸續至92年12
    月4日返回苗栗醫院之骨科門診治療及調養之期間，應屬工
    作能力之減損，而非完全喪失，即91年10月29日至92年12月
    28日之14個月期間乃工作能力之減損，甲○○仍得從事其他
    非粗重之工作，酌定其減少勞動能力約20%，甲○○主張該
    14個月期間，無法工作，應屬減少全部勞動能力損失云云，
    不足採取。以甲○○每月2萬7000元之平均薪資計算，上開2
    個月工作能力喪失期間，損失5萬4000元，上開14個月減少
    勞動能力20%，即每月減少5400元，於該期間計損失7萬5600
    元，合計甲○○減少勞動能力之損害為12萬9600元，甲○○
    此部份之請求為有理由。甲○○逾此部分之請求，為無理由
    。甲○○受傷前確在名迪禮場企業工作，及所得薪資約每月
    2萬7000元等情，已如前述，丁○○以甲○○未提出扣繳憑
    單，即否認甲○○未在名迪禮場企業工作及其工作薪資，即
    難採取。
  (三)非財產上之損害（精神慰撫金）：
    本件乙○○、甲○○、丙○○因戊○○、丁○○毆打成傷，
    精神上自感痛苦，自得請求賠償非財產上之損害。經查：
  (1)乙○○受有左上額挫傷、左耳後挫傷、右上肢多處瘀青、雙
    手指擦傷及背部瘀青等傷害，核其施暴情節甚屬嚴重，足以
    造成身心巨大之恐懼及創傷，乙○○不但因而需住院治療，
    疼痛不便，並停業將近1個月，且因此次左耳受創，致其經
    鑑定為輕度聽障，而領取中華民國身心障礙手冊，有該障礙
    手冊及苗栗醫院函覆之病歷資料在卷可證，造成乙○○日後
    生活之長期不便，受暴之陰影亦難以消除。且原法院亦當庭
    勘驗乙○○確難以清晰辨別證人及對造之陳述，反應較為遲
    緩，常需旁人在其耳旁輔佐，或大聲重複訊問、說明等情事
    ，核與殘障手冊所載聽障情節相符，證人陳葉春妹、羅文修
    、己○○均證述乙○○於本件受傷後之聽力較差等語，徵諸
    乙○○受有耳傷後，方於93年9月1日領取聽障之殘障手冊，
    時間上並無矛盾不符之處，堪認此次施暴導致乙○○受有輕
    度聽障之長期性傷害，丁○○空口爭執乙○○非因此次施暴
    受有輕度聽障云云，並未提出可供調查之證據資料，礙難採
    取。甲○○受有上述之傷害，案發時亦有腦震盪伴有暫時性
    意識喪失，自91年8月29日至苗栗醫院住院治療，且因左手
    掌有閉鎖性骨折而於該日行骨內固定手術，至同年9月3日出
    院，共住院6天，並持續看診追蹤治療達1年多，造成其身心
    巨大之恐懼及創傷，甲○○傷勢甚屬嚴重，手掌骨之骨折傷
    害對其日後從事粗重工作亦有不利之影響。丙○○所受之傷
    勢較為輕微，治療及復原過程較為簡短。
  (2)乙○○教育程度為國中畢，甲○○、丙○○教育程度均為高
    職畢。戊○○國小畢，丁○○高工畢，有偵訊筆錄影本在卷
    可證，乙○○有房屋一棟、土地4筆，丙○○年工作所得為
    17萬元，戊○○有汽車1輛及17餘萬元之年工作所得，丁○
    ○則有價值500餘萬元之房屋1棟及約66餘萬元之年工作收入
    ，有財產及所得稅申報資料在卷可憑。
  (3)本院審酌兩造上開身分地位、經濟能力，並斟酌乙○○、甲
    ○○、丙○○所受傷害之輕重，造成精神痛苦之程度，認乙
    ○○、甲○○、丙○○請求非財產損害，分別以25萬元、20
    萬元、8萬元為當，逾此部份之請求則無理由，應予駁回。
    本院就非財產上之損害，已詳為審酌如前所述，則乙○○、
    甲○○主張渠等受傷嚴重，非財產損害應增加至60萬元、50
    萬元（即原審判決准許之金額外，戊○○、丁○○應再賠償
    35 萬元、30萬元）等語，即不足取。而丁○○以其收入僅
    供養家維生，負債多於資產，上開非財產上損害之金額，尚
    屬過高，非其所能負擔等語，亦不足取。
  (四)以上合計，乙○○、甲○○、丙○○得請求戊○○、丁○○
    連帶賠償乙○○31萬1910元（醫藥費1萬1910元、減少勞動
    能力損失5萬元、非財產上損害25萬元）；甲○○37萬2674
    元（醫藥費4萬3074元、減少勞動能力損失12萬9600元、非
    財產上損害20萬元）；丙○○8萬3410元（醫藥費3410元、
    非財產上損害8萬元）。
七、綜上所述，乙○○、甲○○、丙○○本於侵權行為之法律關
    係，請求戊○○、丁○○連帶給付乙○○31萬1910元；甲○
    ○37萬2674元；丙○○8萬3410元，及自起訴狀繕本送達翌
    日即93年年1月21日起算法定遲延利息，為有理由，應予准
    許。逾此部分之請求，即屬無據，應予駁回。原判決於上開
    准許及駁回乙○○、甲○○、丙○○請求部分，為乙○○、
    甲○○、丙○○一部分勝訴，一部分敗訴之判決，經核並無
    違誤，乙○○、甲○○、丁○○上訴論旨，各自指摘原判決
    關於不利於己部分不當，求予廢棄，為無理由，均應予駁回
    。
據上論結：本件乙○○、甲○○、丁○○之上訴均無理由，依民
事訴訟法第四百六十三條、第三百八十五條第一項前段、第四百
四百四十九條第一項、第七十八條、第八十五條第一項，判決如
主文。
中    華    民    國    95    年    10    月    25    日
                    民事第一庭審判長法  官   吳火川
                                    法  官   陳繼先
                                    法  官   饒鴻鵬
以上正本係照原本作成。
不得上訴。
                                    書記官   林明冬
中    華    民    國    95    年    10    月    26    日
                                                      Ｄ


司法院資訊處製作；財團法人民間司法改革基金會備份。
